【裁判字號】    98,台上,7789
【裁判日期】    981224
【裁判案由】    違反政府採購法等罪
【裁判全文】
最高法院刑事判決            九十八年度台上字第七七八九號
上  訴  人  台灣高等法院台南分院檢察署檢察官
上  訴  人
即  被  告  甲○○
            乙○○
上 列一 人
選任辯護人  蔡碧仲律師
上列上訴人等因被告等違反政府採購法等罪案件，不服台灣高等
法院台南分院中華民國九十八年七月七日第二審判決（九十八年
度上訴字第四七七號，起訴案號：台灣嘉義地方法院檢察署九十
七年度偵字第七九三八、八三九五號），提起上訴，本院判決如
下：
    主  文
上訴駁回。
    理  由
按刑事訴訟法第三百七十七條規定，上訴於第三審法院，非以判
決違背法令為理由，不得為之。是提起第三審上訴，應以原判決
違背法令為理由，係屬法定要件。如果上訴理由書狀並未依據卷
內訴訟資料，具體指摘原判決不適用何種法則或如何適用不當，
或所指摘原判決違法情事，顯與法律規定得為第三審上訴理由之
違法情形，不相適合時，均應認其上訴為違背法律上之程式，予
以駁回。本件原判決綜合全部卷證資料，認上訴人即被告甲○○
、乙○○有其事實欄所載之犯行，已詳所憑之證據與認定之理
由。就甲○○、乙○○否認犯罪之所辯，認不足採信，於理由內
予以指駁、說明甚詳。因而維持第一審論處其二人共同以非法方
法，使開標發生不正確結果罪刑，駁回甲○○、乙○○此部分在
第二審之上訴，並撤銷第一審關於甲○○依據法令從事公務之人
員，藉勢勒索財物罪之科刑判決，變更起訴法條，改判論處甲○
○意圖為自己不法之所有，以恐嚇使人將本人之物交付罪刑。從
形式上觀察，並無足以影響判決結果之違法情形存在。
檢察官之上訴意旨略稱：依朱佳倫、葉次郎所證，甲○○利用其
任嘉義縣大林鎮代表會主席之身分，對大林鎮公所系爭三項工程
具有某程度建議及施壓之權限，足以左右、操控及影響宏興營造
廠施工、驗收、請款之執行，遂藉勢對葉次郎施以恫嚇、勒索，
嗣並收受新台幣（下同）二十萬元之不法利益，原判決將甲○○
藉勢勒索財物部分，改依刑法第三百四十六條第一項恐嚇取財罪
論處，適用法則顯屬不當云云。甲○○、乙○○共同上訴意旨略
以：原判決事實欄記載甲○○稱該工程伊要「發落」（台語），
其意係指要使採購流標或使特定廠商得標，尚不明確；依游登凱
之證言，足以判斷甲○○、乙○○供述之證明力，亦足查明游登
凱是否即該名不詳姓名成年男子而為共犯，原判決竟未審酌，亦
未斟酌朱佳倫先拒絕後又交付公司大小章予游登凱之轉折等有利
二人之事證，逕憑朱佳倫於法務部調查局（下稱調查局）及游登
凱於第一審之證言，認定甲○○、乙○○犯罪，有判決理由不備
、矛盾之違法。甲○○上訴意旨另稱：甲○○如能私下更改標單
來達成目的，何須再打電話要求合豐等廠商放棄杸標，何以其餘
廠商未被要求放棄投標，且依朱承宗之證言，顯見甲○○無從取
得投標資料，原判決祇憑未得標廠商所供，即認定甲○○犯罪，
有調查職責未盡之違誤。乙○○上訴意旨尚謂：原判決未審酌葉
次郎對甲○○之要求陽奉陰違、甲○○甘願僅收受二十萬元、本
件招標為調查局全程監控等情，即採簡安邦、劉邦民等人之證言
，認定甲○○係地方惡霸，有悖常情；原判決既認甲○○、乙○
○不能使宏興營造廠無法得標，自不該當政府採購法第八十七條
結果犯之規定，原判決未明乙○○與甲○○及該男子間，如何
有犯意聯絡及行為分擔之證據與理由，有理由不備、矛盾之違失
；原判決先稱朱佳倫於調查局所述與第一審之證述不符，依刑事
訴訟法第一百五十九條之二認有證據能力，再稱朱佳倫於第一審
證述情節與在調查局及偵查中所證大致相符，但未說明如何具有
較可信之特別情況及其必要性，即認朱佳倫之調查筆錄有證據能
力，有理由矛盾及適用法則錯誤之違法云云。惟查：(一)、犯罪事
實之認定，證據之取捨及其證明力如何，乃事實審法院自由判斷
之職權，如其取捨不違背經驗法則與論理法則，即不得指為違法
，而據為上訴第三審之理由。且經驗與論理法則等證據法則，俱
屬客觀存在之法則，非當事人主觀之推測，若僅憑上訴人之主觀
意見，漫事指為違背經驗與論理等證據法則，即不足以辨認原判
決已具備違背法令之形式。原判決依憑甲○○、乙○○之部分自
白，證人戴惠施、鄭麗娟、簡安邦、陳玲玟、劉邦民、朱佳倫、
游登凱、葉次郎、張貴香之證言，投標文件外標封、標單封、調
查局鑑定書、簡安邦使用之行動電話與甲○○使用之行動電話通
聯紀錄、支票、投標商資料審查表、開標紀錄、便條紙等證據資
料，資以認定甲○○為嘉義縣大林鎮民代表會主席，知悉大林鎮
公所將辦理「大林鎮排路里通往西結里陳井寮道路改善工程」等
三件工程之公開招標，竟意圖使開標發生不正確結果，夥同其表
弟乙○○及某不詳姓名成年男子，共同基於犯意聯絡，於民國九
十五年十月二十六日下午五時投標截止後，三人分頭聯絡參與競
標之合豐土木包工業實際負責人簡安邦、昭春營造有限公司（下
稱昭春公司）實際負責人劉邦民、宏興營造廠人員朱佳倫，告以
該三項工程甲○○要「發落」（台語，處理之意），要求彼等放
棄競標，並要彼等交付公司、行號之大小章。復於同年月二十七
日上午八時以前，由不詳管道取得大林鎮公所機要人員朱承宗所
保管之投標文件，無故拆開合豐土木包工業、昭春公司、宏興營
造廠（及正賢土木包工業、炳煌土木包工業、嘉能營造有限公司
、復忠土木包工業）之標封（妨害秘密部分均未據告訴，原判決
理由說明不另為不受理之諭知），將合豐土木包工業標封內之押
標金支票抽出，將昭春公司標封內之投標價更改提高，並蓋用其
取得之昭春公司大小章後，再彌封放回。同年十月二十七日上午
十時許，大林鎮公所開標結果，原最低標之昭春公司因遭修改標
價而價格偏高，次低標之合豐土木包工業因資格不符，均未得標
，宏興營造廠則因朱佳倫延至開標前始交付大小章，致乙○○不
及修改而得標，甲○○、乙○○及該名男子以此非法方法，使開
標發生不正確結果。甲○○得悉宏興營造廠得標後，心有不甘，
另基於意圖為自己不法所有，以恐嚇使人將本人之物交付之犯意
，於數日後，透過不知情之游登凱聯絡朱佳倫，要求宏興營造廠
實際負責人葉次郎至嘉義縣大林鎮○○路甲○○住處，甲○○告
訴葉次郎該三項採購案預算係其所爭取，且已「喬」（台語，協
調之意）好，宏興營造廠無端搶標，要負全部責任等惡害通知，
使葉次郎心生畏怖，深怕影響工程之進行。嗣甲○○要求支付四
十萬元，葉次郎表示僅能給付十萬元或十五萬元，甲○○不同意
，葉次郎即將工程採購合約書交付甲○○試算，甲○○試算後將
合約書拿到葉次郎住處，並表示利潤確實不高，但甲○○一直無
法接受十五萬元，葉次郎憚於甲○○係代表會主席，且先前曾告
知上開惡害，恐工程無法順利施工、驗收及請款，不得已再加五
萬元，合計二十萬元，甲○○始同意，乃由葉次郎於九十五年十
一月初某日，在嘉義市○○街葉次郎住處當場交付二十萬元現款
予甲○○收受等情，已說明本於調查所得心證，分別定其取捨而
為事實判斷之理由。並就確認之事實，說明甲○○、黃于峰與該
不詳姓名男子間，就以非法方法，使開標發生不正確結果之犯行
，如何有犯意聯絡、行為分擔，彼等抽取或塗改合豐土木包工業
或昭春公司之投標文件，使最低、次低標因而不能得標，較高標
之宏興營造廠因較慢交付大小章，致黃于峰不及修改投標內容而
得標，已使開標發生不正確之結果，三人均為正犯，詳加論、
說明。所為論斷，核無違背客觀存在之經驗法則與論理法則，自
屬原審採證、認事之適法職權行使，不容任意指摘為違法，亦無
上訴意旨所指僅以未得標廠商之證言為唯一證據或判決理由不備
等違法情事。(二)、貪污治罪條例第四條第一項第二款之藉端或藉
勢勒索罪，指行為人憑藉其本人或他人之權勢，或以某種事由為
藉口，施行恫嚇，以索取財物為構成要件。依原判決認定之事實
，系爭工程係大林鎮公所所發包，發包後，其施工、驗收、付款
等事務，自屬發包機關之權責，大林鎮代表會之代表或主席對得
標廠商施作此工程之施工、驗收、付款等事宜，依法並無直接、
間接之何種職權，亦難謂有何建議、施壓之權限，原判決因認甲
○○非憑藉其代表會主席之權勢、權力或事由，勒索財物，與貪
污治罪條例第四條第一項第二款之構成要件不該當，於法並無不
合。(三)、觀之原判決事實欄記載及所引證人朱佳倫、游登凱、葉
次郎之證言，所謂甲○○要「發落」該三項工程，係指要使特定
廠商得標之意，並無文義不明之情形。又依卷內證據資料所示，
朱承宗祇證稱其當時將所保管之標單放在沒有上鎖之主秘辦公室
一個木造辦公桌之抽屜內，抽屜沒有鑰匙的設備，其沒有發覺標
單被動過手腳等語，原判決因而說明此等證言不足為甲○○、黃
于峰有利證明之理由，此與游登凱是否係參與犯罪之該不詳姓名
男子，均屬事實審採證、認事之適法職權行使，不得據為合法之
第三審上訴理由。(四)、原判決於理由欄壹之四說明朱佳倫於第一
審之證言與在調查局之陳述「不符部分」，其在調查局之陳述如
何合於可信性及必要性要件，依刑事訴訟法第一百五十九條之二
規定，得為證據之理由，上訴意旨指未說明，顯非依據卷內證據
資料指摘。上訴人等其餘上訴意旨，就原判決上開論斷，究如何
違背證據法則，或有何應於審判期日調查之證據未予調查等違法
情事，並未具體指摘，徒就原審採證、認事之適法職權行使及已
詳加說明之事項，恣意爭辯，難謂為適法之第三審上訴理由。應
認本件上開部分之上訴違背法律上之程式，予以駁回。又甲○○
所犯恐嚇取財罪部分，原審已裁定駁回其上訴，甲○○竟提起上
訴，顯為法所不許，附此明。
據上論結，應依刑事訴訟法第三百九十五條前段，判決如主文。
中    華    民    國  九十八  年   十二   月  二十四  日
                      最高法院刑事第十三庭
                          審判長法官  賴  忠  星
                                法官  呂  丹  玉
                                法官  吳      燦
                                法官  施  俊  堯
                                法官  蔡  名  曜
      本件正本證明與原本無異
                                      書  記  官
中    華    民    國  九十八  年   十二   月  二十八  日
                                                      V


司法院資訊處製作；財團法人民間司法改革基金會備份。
